【裁判字號】    96,訴,448
【裁判日期】    970430
【裁判案由】    確認買賣關係不存在等
【裁判全文】
臺灣嘉義地方法院民事判決               96年度訴字第448號
原      告  京城商業銀行股份有公司
法定代理人  蘇松輝
訴訟代理人  戊○○
            溫明淑
被      告  丁○○
訴訟代理人  邱創典律師
上列當事人間請求確認買賣關係不存在等事件，經本院於民國97
年4月22日言詞辯論終結，判決如下：
    主  文
確認被告丁○○與訴外人高淑貞間，就如附表所示之土地及建物
，於民國九十四年四月八日所為之買賣關係不存在。
被告丁○○應將如附表所示之土地及建物，以嘉義市地政事務所
以九十四年嘉地字第０七一四二０號收件，於民國九十四年五月
六日以買賣為原因所為之所有權移轉登記，予以塗銷。
訴訟費用由被告負擔。
    事實及理由
甲、程序方面：
一、當事人喪失訴訟能力或法定代理人死亡或其代理權消滅者，
    訴訟程序在有法定代理人或取得訴訟能力之本人，承受其訴
    訟以前當然停止；第168條至第172條及前條所定之承受訴訟
    人，於得為承受時，應即為承受之聲明。他造當事人，亦得
    聲明承受訴訟。民事訴訟法第170條及第175條分別定有明文
    。原告之法定代理人原為甲○○，嗣於民國96年12月7日變
    更為蘇松輝，有原告提出之行政院金融監督管理委員會97
    年1月2日金管銀（四）字第09600567270號函、公司變更登
    記表及營利事業登記證等附卷可稽，原告已於97年3月17日
    聲明承受訴訟，揆諸前揭規定，核無不合，應予准許。
二、按原告於判決確定前，得撤回訴之全部或一部，但被告已為
    本案之言詞辯論者，應得其同意，民事訴訟法第262條第1項
    定有明文。本件原告起訴時係以丁○○、乙○○及丙○○為
    共同被告，嗣原告於97年4月9日具狀聲請撤回對乙○○及丙○○部分之訴，並經被告訴代於97年4月22日言詞辯論期日
    當庭表示同意，核與前揭規定並無不合，所為撤回聲請應為
    合法，合先敘明。
三、次按訴狀送達後，原告不得將原訴變更或追加他訴。但被告
    同意者；請求之基礎事實同一者；不甚礙被告之防禦及訴訟
    之終結者，不在此限。被告於訴之變更或追加無異議，而為
    本案之言詞辯論者，視為同意變更或追加。民事訴訟法第25
    5條第1項第1款、第2款、第7款、第2項定有明文。又所謂請
    求之基礎事實同一，係指變更或追加之訴與原訴之主要爭點
    有其共同性，各請求利益之主張在社會生活上可認為同一或
    關連之紛爭，而就原請求之訴訟及證據資料，於審理繼續進
    行時，在相當程度範圍內具有同一性或一體性，得期待於後
    請求之審理予以利用，俾先後兩請求在同一程序得解決，避
    免重複審理，進而為統一解決紛爭者，即屬之（最高法院民
    國90年度臺抗字第2號、90年度臺抗字第287號裁定參照）。
    查本件原告起訴時聲明：「先位聲明：一、確認被告丙○○
    、乙○○與被告丁○○間就如附表所示之土地及建物，於94
    年4月8日所為之買賣關係不存在。二、被告丁○○應塗銷如
    附表所示之土地及建物於94年5月6日所為之所有權移轉登記
    ，回復為被告丙○○、乙○○為所有權人；備位聲明：一、
    被告丙○○、乙○○與被告丁○○間就如附表所示之土地及
    建物，於94年4月8日所為買賣行為暨94年5月6日所為之所有
    權移轉登記行為，應予撤銷。二、被告丁○○應塗銷如附表
    所示之土地及建物於94年4月8日以買賣為原因之所有權移轉
    登記，回復為被告丙○○、乙○○為所有權人。」嗣於96年
    10月26日辯論意旨狀變更備位聲明第一點為：「被告丙○○
    、乙○○與被告丁○○間就如附表所示之土地及建物，於94
    年4月8日以買賣為登記原因，實際上為贈與之債權行為及物
    權行為，應予撤銷。」，並於97年4月9日民事聲請狀又變更
    聲明為：「先位聲明：一、確認被告丁○○與訴外人高淑貞
    間就如附表所示之土地及建物，於94年4月8日所為之買賣關
    係不存在。二、被告丁○○應塗銷如附表所示之土地及建物
    經嘉義市地政事務所以94年嘉地字第071420號收件，於94
    年5月6日以買賣為原因所為之所有權移轉登記；備位聲明：
    一、被告丁○○與訴外人高淑貞間就如附表所示之土地及建
    物，於94年4月8日所為買賣行為暨94年5月6日所為之所有權
    移轉登記行為，應予撤銷。二、被告丁○○應塗銷如附表所
    示之土地及建物經嘉義市地政事務所以94年嘉地字第071420
    號收件，於94年5月6日以買賣為原因所為之所有權移轉登記
    。」，經核原告先後請求之基礎事實同一，且不甚礙被告之
    防禦及訴訟之終結，揆諸上開規定，應予准許，先予敘明。
四、按民事訴訟法所承認訴之合併，其目的均在相同之當事人間
    就相關連之數宗訴訟，能於同一訴訟程序辯論裁判，以節省
    當事人及法院之勞費，達到訴訟經濟之目的，並使相關連之
    訴訟事件，於同一判決中裁判，不致發生相互矛盾之情形，
    使多項私法上紛爭能統一解決，故如無害於公益，訴之客觀
    合併，應儘量予以承認。經查：本件原告起訴時主張先位及
    備位聲明，先位部分係以被告間登記以買賣原因移轉系爭不
    動產係屬民法第87條通謀虛偽意思表示而確認無效，備位部
    分係主張民法第244條撤銷權。按民法第244條所稱債務人所
    為之無償行為或有償行為，均係真正成立之行為，不過因其
    行為有害於債權人之權利，許債權人於具備同條所定要件時
    聲請法院撤銷，若債務人與他人通謀而為虛偽意思表示者，
    依民法第87條第1項之規定，其意思表示當然無效。此種行
    為有害於債權人之權利者，債權人祇須主張其無效，以保全
    自己之權利，無聲請撤銷之必要。最高法院26年度上字第
    609號判例著有明文可參。本件原告請求本院先行審酌其主
    張被告間是否確有通謀虛偽意思表示，倘原告此部分主張成
    立，本院自無庸就其備位聲明即其是否享有民法第244條之
    撤銷權，係基於其處分權主義所得為之主張，故本件原告分
    別為先、備位第一項聲明應屬可採。然關於先位及備位第二
    項聲明均為「被告丁○○應塗銷如附表所示之土地及建物經
    嘉義市地政事務所以94年嘉地字第071420號收件，於94年5
    月6日以買賣為原因所為之所有權移轉登記。」惟此項聲明
    中並無存在先、備位之關係，故本院本件僅就倘先位第一項
    聲明不合法或無理由時，方審酌備位第一項聲明，合先敘明
    。
乙、實體方面：
壹、原告起訴主張：
一、緣訴外人中美菸酒有限公司（下簡稱中美菸酒）於93年9月2
    1日邀同訴外人丙○○及高淑貞（94年4月21日歿）為連帶保
    證人，向原告借款新臺幣（下同）8,000,000元，期間自93
    年9月21日起至98年9月21日止，詎料訴外人中美菸酒自95年
    12月21日起即未依約繳納本息，尚欠本金4,566,567元及自9
    5年12月21日起算之利息、違約金及訴訟費用，依法丙○○
    、高淑貞自應負連帶保證責任。而如附表所示之土地及建物
    （下稱系爭房地）原為訴外人高淑貞所有，卻於94年4月8日
    與其長子即被告訂定系爭房地買賣契約，並於94年5月6日辦
    畢所有權移轉登記，然於其時原告與訴外人高淑貞尚有債權
    存在，且係發生於系爭買賣行為之前，依民法第87條第1項
    前段規定，其等間之買賣行為顯係通謀虛偽意思表示，且導
    致高淑貞積極財產之減少，致原告債權確保受有損害。
二、按確認之訴，非原告有即受確認判決之法律上利益者，不得
    提起之，民事訴訟法第247條定有明文。是以，被告與訴外
    人高淑貞間就系爭房地所為之買賣行為既屬通謀虛偽意思表
    示，其買賣關係即不存在，其等基此買賣契約而為之所有權
    移轉登記亦為通謀虛偽意思表示，並使原告私法上之地位有
    受侵害之危險，則原告起訴請求確認其等間所為之買賣關係
    不存在自屬有據。
三、又依民法第345條第1項、第2項規定，買賣契約以價金及標
    的物為要素，故價金及標的物自屬買賣契約必要之點，苟當
    事人對此二者意思表示未能一致，買賣契約自無從成立，最
    高法院82年度台上字第2848號亦著有判決可參。經查被告主
    張系爭房地係約定由被告清償系爭房地貸款餘額500萬元及
    第一順位抵押債權額為買賣價金，因系爭房地是約定寬限期
    ，本金是屆期一次清償，故被告負擔不會太重等語，然訴外
    人高淑貞於94年4月間在彰化商業銀行股份有限公司（下簡
    稱彰銀）之貸款餘額僅4,702,311元，且系爭房地自94年4
    月起至目前皆按月繳納本息，非如被告所稱「約定寬限期，
    本金是屆期一次清償」，況高淑貞於94年4月21日已歿，縱
    確有約定寬限期，則是由誰向彰銀提出申請？已非無疑，又
    倘若其等間確有真實買賣行為，就彰銀應繳之貸款餘額及如
    何繳納應為被告所知悉，但被告卻前後供詞不一。準此，被
    告與高淑貞對於系爭房地買賣契約之價金及標的物顯然意思
    表示未能一致，買賣契約自無從成立。
四、再按二親等以內親屬間財產之買賣以贈與論，應依遺產及贈
    與稅法之規定課徵贈與稅，同法第5條第6款固定有明文，然
    該條所謂以贈與論，係政府課稅上之行政措施，不能因此遽
    謂二親等以內親屬間財產之買賣，於私法上亦應認其屬於贈
    與性質，最高法院80年度台上字第98號判決意旨得資參照，
    則被告就系爭房地所有權移轉行為之原因究係買賣或贈與？
    系爭房地買賣關係是否存在？自應依私法之規定認定其性質
    。查被告與高淑貞就系爭房地係以「買賣」為原因辦理所有
    權移轉登記，並同時有課徵「贈與稅」在案，雖被告稱其購
    買系爭房地係因家族財產分配考量，清償系爭房地債務之資
    金來源不一定由被告本人支付，然未提出相關文件證明該筆
    買賣價金係約定由被告清償本案系爭房地之抵押債權額，倘
    若二人間確有買賣關係存在，依一般常情，該筆買賣價金如
    約定由被告清償，就系爭房地之設定義務人及債務人即應登
    記為被告所有，被告卻甘冒若高淑貞未依約繳納本息，抵押
    權人即得為此聲請拍賣抵押物以資受償之風險而願承擔該筆
    債務，似與一般買賣常理有違。又被告既承擔系爭房地之債
    務，即得以連同負債提報予稅捐機關扣除，卻願多負擔一筆
    贈與稅之繳納，更與常理不符。再者，被告與高淑貞為母子
    ，其於94年4月8日及同年5月6日為系爭房地之買賣、所有權
    移轉登記後，訴外人高淑貞隨即於同年4月21日死亡，被告
    並於高淑貞死亡後拋棄繼承高淑貞之權利義務，堪認被告與
    高淑貞係為避免原告之追償，其等間買賣關係應不存在。
五、從而，被告與訴外人高淑貞間之買賣行為係通謀虛偽意思表
    示，其買賣關係即不存在，其等基此買賣契約而為之所有權
    移轉登記亦為通謀虛偽意思表示，故系爭房地仍為訴外人高
    淑貞所有，因高淑貞於94年4月21日死亡，其長子丁○○拋
    棄繼承，由訴外人丙○○、乙○○為限定繼承（鈞院95年繼
    字第504號），依民法第1154條規定，丙○○、乙○○為高
    淑貞之繼承人，當然概括繼受其出賣人之權利義務，依繼承
    關係現應為丙○○、乙○○所有，而原告私法上之地位有受
    侵害之危險，丙○○、乙○○卻怠於請求回復登記，為保全
    原告債權，爰依民法第87條及第242條規定以債權人地位代
    位丙○○、乙○○為先位請求。
六、縱認訴外人高淑貞與被告丁○○兩人當時並非通謀虛偽意思
    表示，惟按債務人所為之有償行為，於行為時明知有損害於
    債權人之權利者，以受益人於受益時亦知其情事者為限，債
    權人得自知有撤銷原因時起1年內聲請法院撤銷之。民法第
    244條第2項、第245條分別定有明文；而民法第244條之撤銷
    權，法律既未特別定明須為總債權人之利益而行使，只須債
    權人之債權因債務人之行為致有履行不能或困難之情形，即
    應認為有損害於債權人權利，故在特定債權，倘債務人所為
    之有償行為，於行為時明知有損害於債權人之權利，而受益
    人於受益時，亦知其情事者，債權人即得行使撤銷權，以保
    障其債權，並不以債務人因其行為，致陷於無資力為限，最
    高法院48年台上字第527號判決得資參照。是基於上開判決
    意旨，訴外人高淑貞明知系爭房地仍有其價值，為避免其遭
    債權人追償，便預為脫產之行為，一方面減少其不動產所有
    權之財產，一方面復未以部分買賣價款清償本件借款，顯有
    害於債權人之權利，而丁○○為高淑貞之子，於買受系爭房
    地時顯知悉高淑貞喪失系爭房地之所有權將導致其債權人無
    法查封拍賣系爭房地取償，有損害於債權人之權益，若非系
    爭房地仍有價值，被告等何須大費周章辦理所有權移轉登記
    ，卻於買賣後未設籍、居住該地。爰依民法第244條第2項、
    第4項規定為備位請求。
七、對被告抗辯所為之陳述：
  (一)被告辯稱系爭房地於移轉予被告丁○○前即有設定第一順位
    最高限額600萬元抵押債權予彰銀，已無殘值，其等之移轉
    行為並無損害原告債權云云。然按所謂最高限額抵押權係只
    對於現在已發生或將來可能發生之債權所設定之抵押權契約
    而言，其債權在決算前並不確定，於決算時所擔保之債權額
    不得逾最高限額，即便是普通抵押權，在抵押權人未為實行
    抵押權前，其數額亦無從知悉，故在未經決算時訴外人高淑
    貞是否仍積欠彰銀債務？縱有積欠，金額為何？均屬不知，
    系爭房地對原告之債權仍具擔保作用，高淑貞既將系爭房地
    出賣予被告，對於前揭債務之履行當有困難，應認渠等間之
    所有權移轉登記行為仍有損害原告之債權，況債務人所有之
    財產除對於特定債權人設有擔保外，應為一切債務之總擔保
    ，故系爭房地目前既未經強制拍賣，其價值是否不足清償其
    上設定之抵押權尤有疑問，高淑貞之移轉系爭房地之行為，
    自造成其財產之積極減少甚明，被告抗辯顯不可採。
  (二)被告為71年4月生，年25歲，現為學生，其是否有足夠資力
    向高淑貞購買系爭房地，並非無疑，雖被告提出郵政存簿儲
    金簿佐以證明有資力支付每月系爭房地之貸款，然被告持有
    之郵局存款係迄原告提起本件訴訟才有大額存款出入，所謂
    資力應是論以買受人於買受時有無實際支付價款之能力，與
    現在持有資金多寡有別。另被告陳稱購買系爭房地係出於家
    族財產分配考量等語，然所謂「家族財產分配」係由誰主導
    分配？如何分配？被告均未交代說明。
八、並聲明：
  (一)先位聲明：
    1.確認被告丁○○與訴外人高淑貞間就如附表所示之土地及
      建物，於94年4月8日所為之買賣關係不存在。
    2.被告丁○○應將如附表所示之土地及建物經嘉義市地政事
      務所以94年嘉地字第071420號收件，於94年5月6日以買賣
      為原因所為之所有權移轉登記，予以塗銷。
  (二)備位聲明：
    1.被告丁○○與訴外人高淑貞間就如附表所示之土地及建物
      ，於94年4月8日所為買賣行為暨94年5月6日所為之所有權
      移轉登記行為，應予撤銷。
    2.被告丁○○應塗銷如附表所示之土地及建物經嘉義市地政
      事務所以94年嘉地字第071420號收件，於94年5月6日以買
      賣為原因所為之所有權移轉登記。
貳、被告則以：
一、本件被告與訴外人高淑貞為母子關係，屬二親等以內之親屬
    ，因渠等於94年4月8日成立之買賣契約未提出已支付價款之
    證明，依遺產及贈與稅法第5條第6款之規定，除繳納土地增
    值稅外，尚應另課贈與稅，合先敘明。
二、按虛偽買賣乃雙方通謀而為虛偽意思表示，依民法第87條第
    1項規定，其買賣當然無效，與得撤銷之法律行為經撤銷始
    視為自始無效者有別，故虛偽買賣雖屬意圖避免強制執行，
    但非民法第244條所謂債權人得聲請法院撤銷之債務人行為
    ；表意人與相對人通謀而為虛偽意思表示者，依民法第87條
    第1項規定，其意思表示無效，此種行為有害於債權人之權
    利時，債權人衹須主張其無效，以保全自己之權利，因非同
    法第244條所謂債權人得聲請法院撤銷之債務人行為，故無
    聲請法院撤銷之要。最高法院50年台上字第547號及69年台
    上字第3920號判決得資參照。是原告以系爭房地有虛偽意思
    買賣而請求確認買賣關係不存在，依民法第244條第2項之規
    定塗銷所有權移轉登記，與上開判決意旨有違，應不予准許
    。又債權人依民法第244條第2項聲請撤銷權，係以債務人所
    為之有償行為，於行為時明知有損害於債權人之權利者為限
    ，始得撤銷。本件訴外人中美菸酒邀同被告丙○○、訴外人
    高淑貞為連帶保證人，於93年9月21日向原告借款800萬元之
    債務，於系爭房地移轉時中美菸酒已陸續攤還，清償至95年
    12月21日止僅餘本金4,566,567元，縱高淑貞將系爭房地移
    轉予被告而有減少其財產，然亦因原告之債務陸續清償而減
    少債務，對於僅屬普通債權人之原告，難謂有何詐害行為。
三、另系爭房地於本件借款前即於81年間向彰銀借款，設有本金
    最高限額600萬元之抵押權，實際貸款金額為500萬元，為購
    屋貸款，分15年分期攤還本息，截至96年6月21日止，每月
    分期攤還約3萬元，至94年4月21日抵押債權額為4,702,381
    元，而本件買賣價金為被告應支付系爭房地之抵押借款，故
    系爭房地買賣成立後，被告應付之金額為4,702,381元，且
    該貸款為優先債權，如以當時拍賣後之價額清償抵押債權，
    其所剩金額較之同前拍賣為低，故高淑貞於其時將系爭房地
    出售予被告，對原告債權可分配之清償金額並無減損。且被
    告自買受系爭房地迄原告提起本件訴訟止，於郵局存款均在
    數十萬元以上，用以支付每月系爭房地之貸款，原告稱被告
    無資力購買系爭房地應不足採信，另彰銀借款人現仍為高淑
    貞，故被告以高淑貞名義還款，並無違背常理，至於被告迄
    今未將戶籍設於系爭房地，亦與被告有無資力購買系爭房地
    無關。是以，本件系爭房地之買賣有實際金錢支付，基於「
    債務人出賣其財產非生減少資力之結果，苟出賣於財產已獲
    得相當之對價，用以清償具有優先受償權之債務，其對於普
    通債權人即難謂有詐害之行為」，且「債務人清償已存在之
    債務，係義務之履行，對於債務人之總財產並無增減，故無
    害於其他債權」，從而原告認系爭房地買賣係虛偽意思表示
    ，買賣契約不能成立云云，均屬無理由，其先位及備位聲明
    均應予駁回。並答辯聲明：原告之訴駁回。
參、本院經查:
一、兩造不爭執之事項：
（一）訴外人中美菸酒於93年9月21日邀同訴外人丙○○及高淑
      貞為連帶保證人，向原告借款8,000,000元，期間自93年9
      月21日起至98年9月21日止，訴外人中美菸酒自95年12 月
      21日起即未依約繳納本息，尚欠本金4,566,567元及自95
      年12月21日起算之利息、違約金，有借據、約定書、本院
      96年度促字第5946號支付命令各一份在卷足稽。
（二）附表所示之土地及建物原為訴外人高淑貞所有，於94年4
      月8日與其長子即被告訂定系爭房地買賣契約，並於94年5
      月6日辦畢所有權移轉登記，有土地及建物登記謄本各一
      份附卷。
（三）高淑貞於94年4月21日死亡，其長子丁○○拋棄繼承，由
      訴外人丙○○、乙○○為限定繼承，有戶籍謄本二份，本
      院94年繼字第503、504號裁定影本二份在卷可參。
（四）附表所示之土地及建物，訴外人高淑貞於81年12月10日向
      彰銀設定最高限額6,000,000元之抵押權，存續期間自81
      年12月8日起至111年12月8日止。
二、按確認法律關係之訴，非原告有即受確認判決之法律上利益
    者，不得提起之，民事訴訟法第247條前段定有明文。而該
    條所謂即受確認判決之法律上利益，係指因法律關係之存否
    不明確，致原告在私法上之地位有受侵害之危險，而此項危
    險得以對於被告之確認判決除去之者而言（最高法院42年台
    上字第1031號判例意旨參照）。系爭房地原為高淑貞所有，
    而高淑貞就中美菸酒向原告借款8,000,000元負連帶償還責
    任，則被告丁○○與訴外人高淑貞間就系爭房地所為之買賣
    行為是否通謀虛偽意思表示，將使原告私法上之地位有受侵
    害之危險，而此危險得以原告對於被告與高淑貞間之買賣關
    係是否存在之確認判決予以除去，因認原告提起本件確認訴
    訟有即受確認判決之法律上利益，合先敘明。
三、按民法第87條第1項規定，表意人與相對人通謀而為虛偽意
    思表示者，其意思表示無效。但不得以其無效對抗善意第三
    人。同法第113條規定，無效法律行為之當事人，於行為當
    時知其無效，或可得而知者，應負回復原狀或損害賠償之責
    任。此外，遇有通謀虛偽意思表示時，債權人得依侵權行為
    法則請求第三人塗銷登記，亦可代位主張民法第一百十三條
    請求塗銷登記（見最高法院67年第5次事庭庭長總會決議(二)
      ）
四、從而，本件之爭點即在被告與訴外人高淑貞間，是否就系爭
    房地為通謀虛偽成立買賣關係？
（一）當事人主張有利於己之事實者，就其事實有舉證之責任，
      民事訴訟法第277條前段定有明文。事實為法律關係發生
      之特別要件者，在消極確認之訴，應由被告就其存在負舉
      證之責任，在其他之訴，應由原告就其存在負舉證之責任
      （司法院院字第2269號解釋意旨參照）。
（二）被告先辯稱: 「（本件買賣價金？）約定由被告丁○○清
      償本件不動產第一順位抵押債權額。」、「（被告丁○○
      為何要購買系爭不動產？）家族財產分配考量。」、「（
      當時系爭不動產的貸款餘額尚欠多少？）五百萬元，這部
      分也約定由被告丁○○清償，因系爭不動產是約定寬限期
      ，本金是屆期一次清償，所以丁○○的負擔不會太重。」
      、「（被告丁○○清償系爭不動產債務之資金來源？）因
      為是家族財產分配考量，所以不一定會由他本人支付銀行
      貸款利息。」（見本院96年8月16日言詞辯論筆錄）。然
      查，訴外人高淑貞於92年8月21日向彰化銀行貸款5,000,
      000元，依約本金、利息按月陸續攤還至94年4月間貸款餘
      額為4, 702,381元，至目前為止繳息正常，96年6月貸款
      本金為4,304,189元，且貸款人仍為訴外人高淑貞，此有
      彰化銀行96年8月31日陳報狀及所附往來明細查詢、抵押
      權設定契約書、他項權利證明書各一份在卷可參。足證被
      告所稱之買賣金額為代償貸款500萬元，並不真實。
（三）查系爭房地由被告與訴外人高淑貞以買賣為原因，申請嘉
      義市地政事務所辦理所有權移轉登記，其中土地部份買賣
      價款總金額為1,898,000元，建物部份買賣價款總金額為
      430,900元，而訴外人高淑貞於該次買賣，尚且繳清67,73
      4元之贈與稅，此有嘉義市地政事務所96年8月22日嘉地一
      字第096 0007905號函及所附申請書、契約書影本、房屋
      稅、契稅及贈與稅繳清證明書影本在卷可參。設若被告與
      高淑貞之間為買賣關係，何以需由高淑貞另行繳交贈與稅
      ? 足證被告與訴外人高淑貞間有買賣關係云云，顯非真實
      。
（四）被告嗣改稱: 「（買賣契約書？）土地是依照公告現值，
      建物是依照房屋稅現值來定買賣金額，實際是由丁○○代
      償彰銀貸款金額。」、「（約定由被告丁○○代償彰銀貸
      款有無證據？）只有口頭約定。」、「（丁○○與高淑貞
      間有無實際買賣關係？）是以貸款作為價金。」（見本院
      96年11月1日言詞辯論筆錄）。惟高淑貞向彰化商銀嘉義
      分行之貸款，均由高淑貞帳號0000-00-00000-0-00自動扣
      繳，且該筆貸款已於96年11月13日轉入催收款項，且94年
      5 月5日、5月13日仍由高淑貞匯款，從未有被告匯款之紀
      錄，此有彰化商業銀行嘉義分行96年11月15日彰嘉義字第
      09 60341號函及所附交易明細查詢在卷可參。衡情，若被
      告與訴外人高淑貞間確有買賣關係存在，且該筆買賣價金
      如約定由被告清償彰化銀行之貸款，則系爭房地之設定抵
      押義務人及貸款債務人理應變更登記為被告，被告不僅未
      辦理變更，且未有匯款至彰化銀行之紀錄，有違常理，不
      可採信。
（五）被告再改稱: 「（以房貸作為買賣價金，房貸由你們繳納
      ，證據何在？）由沈淑娟帳戶轉至彰化銀行代為繳納，她
      是被告丁○○的姑媽，住嘉義市○○街232號。」、「（
      何以由沈淑娟繳納？）因為被告丁○○人在國外，所以委
      託沈淑娟來繳納。」、「（繳納金額？）高淑貞過世以後
      都由沈淑娟繳納，將近40萬元，被告丁○○回國才與沈淑
      娟結算。」、「（被告乙○○、被告丙○○是否在國內？
      ）是。」、「（為何不委託他們繳納，而要由沈淑娟繳？
      ）因為高淑貞生前就是委託沈淑娟繳納。」（見本院96年
      12月6日言詞辯論筆錄）。然被告長期居留國外，為何未
      由父親丙○○代繳貸款，竟委由沈淑娟代繳? 沈淑娟為何
      要代被告繳交貸款? 被告有無返還沈淑娟代繳之金額? 顯
      與常情有違，且被告亦未舉證供本院查證，被告之主張前
      後矛盾，顯不足取。
（六）被告訴訟代理人於本院審理時自承，被告先前在澳洲就學
      ，且已畢業兩三年，但不知從事何行業，又無法提出資金
      來源供本院查證（見本院97年4月8日言詞辯論筆錄）。雖
      被告提出郵政存簿儲金，然亦無足以作為被告與訴外人高
      淑貞就系爭房地有買賣之關係之認定。益徵被告與高淑貞
      於94年4月8日，就系爭房地買賣約定，實無買賣真意，係
      為脫免財產遭債權人求償所為之通謀虛偽意思表示，依據
      民法第87條規定，其意思表示為無效。
五、從而，原告訴請確認被告與訴外人高淑貞間之系爭房地之買
    賣關係不存在，並基於民法第87條、第242條代位權及繼承
    之法律關係，代位高淑貞之繼承人丙○○、乙○○訴請被告
    應將系爭房地，經嘉義市地政事務所以94年嘉地字第071420
    號收件，於94年5月6日以買賣為原因所為之所有權移轉登記
    ，予以塗銷，核屬有據，應予准許。
六、又本件原告此部分先位請求既屬有據，本院就其備位請求自
    無再行審查之必要，併此敘明。
七、兩造其餘攻擊防禦方法及舉證，因本件事證已臻明確，且與
    判決基礎不生影響，爰不逐一論述，附此敘明。
八、結論：原告之訴為有理由，依民事訴訟法第78條，判決如主
    文。
中    華    民    國    97    年    4     月    30    日
                  民事第一庭法  官  柯月美
以上正本係照原本作成。
如對本判決上訴須於判決送達後20日內向本院提出上訴狀。
中    華    民    國    97    年    4     月    30    日
                            書記官  李文政
附表：
┌─┬───────────────────┬─┬────┬──┬─────┬────┐
│編│           土  地  坐  落             │地│面積    │權利│公告現值  │        │
│  ├───┬────┬───┬──┬───┤  ├────┤    │    /     │所有權人│
│號│縣市  │鄉鎮市區○  段  ○○段│ 地號 │目│平方公尺│範圍│平方公尺  │        │
├─┼───┼────┼───┼──┼───┼─┼────┼──┼─────┼────┤
│  │      │        │      │    │      │  │        │    │ 26000    │ 丁○○ │
│１│嘉義市│  西區  │竹圍子│ 一 │257之9│建│        │    ├─────┴────┤
│  │      │        │      │    │      │  │        │    │公告總值1,898,000元 │
└─┴───┴────┴───┴──┴───┴─┴────┴──┴──────────┘
┌─┬───┬────┬────┬───┬────────────┬──┬───┐
│編│      │        │        │建築式│  建物面積（平方公尺）  │    │      │
│  │      │        │        │樣主要├──────┬─────┤權利│所有  │
│號│建 號 │基地坐落│建物門牌│建築材│            │附屬建物主│範圍│權人  │
│  │      │        │        │料及房│  樓層面積  │要建築材料│    │      │
│  │      │        │        │屋層數│            │及用途    │    │      │
│  │      │        │        │      │            │          │    │      │
├─┼───┼────┼────┼───┼──────┼─────┼──┼───┤
│  │      │嘉義市竹│嘉義市  │住商用│一層：34.00 │          │    │      │
│１│ 521  │圍子段一│國揚三  │鋼筋混│二層：49.84 │          │    │      │
│  │      │小段257 │街6號   │凝土造│三層：49.84 │陽台：8.50│全部│丁○○│
│  │      │之9地號 │        │四層  │四層：36.19 │          │    │      │
│  │      │        │        │      │騎樓：18.45 │          │    │      │
│  │      │        │        │      │合計：188.32│          │    │      │
└─┴───┴────┴────┴───┴──────┴─────┴──┴───┘


司法院資訊處製作；財團法人民間司法改革基金會備份。
